【裁判字號】    98,簡上,133
【裁判日期】    990226
【裁判案由】    給付扶養費 等
【裁判全文】
臺灣高雄地方法院民事判決             98年度簡上字第133號
上  訴  人  丁○○
即附帶被上訴人
訴訟代理人  郭福三律師
被上訴人    乙○○
            丙○○
兼前列二人  甲○○
法定代理人
即附帶上訴人
前列三人共同
訴訟代理人  陳惠美律師
上當事人間請求給付扶養費等事件，上訴人不服本院鳳山簡易庭
於民國97年12月25日所為97年度鳳簡字第1644號第一審判決提起
上訴，被上訴人並為訴之追加，經本院於民國98年2 月10日言詞
辯論終結，判決如下：
    主  文
上訴駁回。
原判決關於駁回附帶上訴人甲○○後開第二項之訴部分，及命其
負擔訴訟費用之裁判均廢棄。
附帶被上訴人應給付附帶上訴人甲○○新台幣捌萬肆仟貳佰柒拾
捌元整，及自民國九十七年七月三十一日起至清償日止，按週年
利率百分之五計算之利息。
上訴人應再給付被上訴人丙○○新台幣伍萬貳仟玖佰壹拾元整，
及自民國九十九年二月十一日起至清償日止按年息百分之五計算
之利息。
上訴人應再給付被上訴人甲○○、乙○○及丙○○新台幣貳拾伍
萬伍仟元整，及自民國九十九年二月十一日起至清償日止按年息
百分之五計算之利息。
上訴人應再給付被上訴人甲○○新台幣貳拾壹萬參仟壹佰肆拾伍
元整，及自民國九十九年二月十一日起至清償日止按年息百分之
五計算之利息。
第一審及第二審之追加附帶上訴訴訟費用均由上訴人即附帶被上
訴人負擔。
附帶上訴人就第三項假執行之聲請駁回。
    事實及理由
壹、程序部分
一、按訴之變更追加，非經他造同意不得為之，但民事訴訟法第
    255 條第1 項第2 款至第6 款情形，不在此限。訴狀送達後
    ，原告不得將原訴變更或追加。但有請求之基礎事實同一、
    擴張或縮減應受判決事項之聲明之情形者，不在此限，民事
    訴訟法第446 條第1 項及第255 條第1 項第2 、3 款，分別
    定有明文。所謂請求之基礎事實同一，係指變更或追加之訴
    與原因事實，有其社會事實上之共通性及關聯性，而就原請
    求所主張之事實及證據資料，於變更或追加之訴得加以利用
    ，且無害於他造當事人程序權之保障，俾符訴訟經濟者稱之
    。被上訴人原起訴請求上訴人應依離婚協議給付生活費、年
    終獎金及房屋貸款，其起訴時僅就97年7 月以到期者加以請
    求，嗣於本院審理中，再請求因訴訟中陸續到期之生活費等
    ，此亦係基於離婚協議而為後續之請求，其請求之基礎事實
    應為同一，顯未變更訴訟標的而僅擴張應受判決事項之聲明
    ，揆諸前開說明，自應准之。
貳、實體部分
一、被上訴人起訴主張略以；
（一）、上訴人與被上訴人甲○○原係夫妻關係，婚姻關係存續
        中育有被上訴人乙○○、丙○○2 名子女。嗣其等於民
        國（下同）92年5 月8 日協議離婚，並簽訂離婚協議書
        約定：
        上訴人應給付生活費予被上訴人3 人，自92年5 月起
        至97年4 月止，按月給付新台幣（下同）2 萬元；自97
        年5 月起至102 年4 月止，則按月給付15,000元；上
        訴人應從每年年終獎金中給付3 萬元予被上訴人甲○○
        ；上訴人應負擔被上訴人乙○○、丙○○之教育費至
        大學畢業；門牌號碼高雄市○○區○○路193 之8 號
        9 樓房屋（下稱系爭房屋）之房貸340 萬元中，由上訴
        人負擔140 萬元，並須負責繳納92年5 月起至97年4 月
        止之房貸。
（二）、詎上訴人自93年2 月起即未依上開協議內容為給付，而
        積欠被上訴人：生活費：96年3 月起至97年7 月止，
        每月短缺給付之生活費累積合計125,000 元；年終獎
        金：94年至97年，每年短缺給付之年終獎金累積合計
        68,0 00 元；學費：被上訴人丙○○97年度9 月份之
        學費31,605元；房貸：93年2 月起至97年7 月止每月
        未繳之房貸累積合計89,503元。爰依離婚協議書之約定
        提起本訴，並於原審聲明判決：上訴人應給付被上訴
        人甲○○、乙○○、丙○○125,000 元，及自起訴狀繕
        本送達翌日起至清償日止，按週年利率5%計算之利息；
        上訴人應給付被上訴人甲○○157,503 元，及自起訴
        狀繕本送達翌日起至清償日止，按週年利率5%計算之利
        息；上訴人應給付被上訴人丙○○31,605元，及自起
        訴狀繕本送達翌日起至清償日止，按週年利率5%計算之
        利息；訴訟費用由被告負擔；願供擔保請准宣告假
        執行。
二、上訴人則以：
（一）、伊固自97年5 月起每月短少給付生活費1 萬元，惟因伊
        自92年5 月起至97年4 月止，每月多繳之房貸累積合計
        111,978元，並代繳被上訴人乙○○、丙○○自92年5
        月起至96年3月止之健保費合計85,000元及丙○○之補
        習費3 萬元，而被上訴人甲○○又積欠伊代為清償之10
        萬元及其於92年6 月5日盜領10萬元並將伊名義出租之
        房屋、停車位收走2 萬2 千5 百元，被上被上訴人既積
        欠伊上開債務，伊自97年5 月起按月扣抵1 萬元之生活
        費，自有理由，伊並無積欠被上訴人20 萬元。
（二）、伊與被上訴人甲○○離婚時已協議各自應負擔之房貸金
        額，並約定前5 年房貸由伊先繳；伊已代繳689,795 元
        之房貸，被上訴人尚未清償，自無理由再請求伊繳納
        140 萬元之房貸等語置辯，並於原審聲明判決駁回被上
        訴人之訴。
三、原審審理結果判決：
    被上訴人乙○○、丙○○、甲○○請求上訴人給付自96年3
    月起至97年7 月止短少之生活費共125,000 元及自起訴狀送
    達之翌日即97年7 月31日起至清償日止，按週年利率百分之
    五計算之利息為有理由。被上訴人丙○○請求上訴人給付97
    學年度第一學期教育費31605 元及自97年11月26日擴張訴之
    聲明狀送達之翌日即97年12月3 日起至清償日止按週年利率
    百分之五計算之利息為有理由。被上訴人甲○○請求上訴人
    給付短少之94年至97年間年終獎金68000 元、93年2 月至97
    年7 月房貸8950 3元，其中房貸之總金額應係90043 元，惟
    此部分之給付，應扣除甲○○於92年6 月5 日溢領10萬元中
    之29,278元、為甲○○清償民間借貸10萬元中之55000 元，
    是被上訴人甲○○請求上訴人給付73765 元及自起訴狀送達
    翌日即97年7 月31日起至清償日止，按週年利率百分之五計
    算之利息，為有理由，並駁回被上訴人其餘之訴。上訴人不
    服，提起上訴，並於本院聲明：(一)原判決不利於上訴人部分
    廢棄。(二)上開廢棄部分，被上訴人在第一審之訴駁回。被上
    訴人除擴張請求如主文第四、五、六項所示之金額，並聲明
    上訴駁回外，被上訴人甲○○並提起附帶上訴請求原判決不
    利於其部分廢棄，廢棄部分上訴人應再給付被上訴人甲○○
    84,278 元。
四、兩造所不爭執為本院判決基礎事實：
    1 、兩造原係夫妻關係，乙○○、丙○○則係其子女，於92
      年5 月8 日離婚，並簽訂離婚協議書約定：上訴人應給付
      生活費予被上訴人，自92年5 月起至97年4 月止，按月
      給付2 萬元；並自97年5 月起至102 年4 月止，按月給付
      15,000元；應從每年年終獎金中給付30,000元予被上四
      如甲○○；應負擔被上訴人陳宜岑、丙○○之教育費至
      大學畢業；系爭房屋之房屋貸款340 萬元中，由上訴人
      負擔140 萬元，並須負責繳納92年5 月起至97年4 月止之
      房屋貸款。
    2、被上訴人陳宜岑、丙○○之健保費為上訴人所繳納。
    3、被上訴人甲○○於92年6 月間自上訴人帳戶中提領10萬
      元。
    4 、上訴人分別於96年12月31日、97年1 月4 日匯款各2 萬
      元予被上訴人甲○○抵還房貸。
五、本件經兩造協議簡化之爭點為：
    本件經兩造多次會算之結果，自92年5 月起至98年12月止，
    上訴人應再給付被上訴人等751425元，而雙方有爭執者為：
    （一）上訴人丁○○是否向被上訴人甲○○借款20萬元。
    （二）房貸621939元部分（及200 萬元房貸之本利部分）應
    由何人負擔？
（一）、關於20萬元借款部分：
1、被上訴人於二造92年5 月間離婚前之92年1 月15日曾自其帳
   戶提領26萬元，此業據被上訴人提出其存摺往來明細在卷可
   證，雖該存摺提款並不能即遽予証明二造間確有借貸關係，
   然是否有借貸關係亦非必從金錢之交付始能證明，例如：還
   款紀錄亦非不能判斷二造間是否確有金錢借貸關係，乃先予
   敘明。
2、依兩造離婚協議書第五、六、七條之約定，上訴人丁○○願
   每月給付乙方（即被上訴人甲○○）及二名子女生活費
   20,000 元 ，並獨立負擔乙○○、丙○○之教育費至大學畢
   業，就高雄市○○區○○路193 之8 號9 樓房貸340 萬元中
   之140 萬元部分由上訴人負責繳納，此為二造所不爭執，亦
   有兩造離婚協議在卷足稽，故上訴人應給付予被上訴人之費
   用，除子女教育費之外，生活費每月200 萬元應為固定，而
   房屋貸款部分因有銀行利息繳納憑證亦屬明確。
3、上訴人雖否認有向被上訴人甲○○借款20萬元，並主張其所
   有高雄縣鳳山市○○街房屋及停車位出租之租金（房屋租金
   一萬元及車位租金2500元）由被上訴人收取係在給付生活費
   並非在清償借款云云，然經比對上訴人匯款予被上訴人甲○○之匯款記錄結果發現：
3-1、上訴人自92年5 月離婚之後即開始依離婚協議書所約定之
     生活費、教育費及貸款分別以現金或匯款履行該協議，並
     自92年6 月起，前揭房屋及車位出租之租金即仍由被上訴
     人甲○○繼續收取，若上訴人主張該租金係抵付予被上訴
     人之生活費，則上訴人自應將該租金自生活費中加以扣除
     ，而非仍依離婚協議書所約定之金額加以給付。（見本案
     卷第223 頁以下附表）。
3-2、從上訴人給付生活費、教育費及房貸之記錄觀察其自92 年
     五月離婚時起至96下半年其給付之情形雖有些微短少，但
     大多數均符合離婚協議書之約定，若該租金係抵付生活費
     ，豈有不於92年6 月至93年間即予抵付，而仍正常依協議
     書之約定正常給付，而於被上訴人於97年7 月起訴後始主
     張以被上訴人所收租金抵付生活費。
4、上訴人自92年6 月5 日起至93年4 月2 日止，每月收取房屋
   及車位之租金12500 元，該段時間合計收取145000元，此為
   二造所不爭執，若該租金讓被上訴人甲○○收取係用以抵付
   應給付被上訴人之生活費，則自應由上訴人所應給付之費用
   中扣除，但上訴人卻仍依約定給付，而未予扣除，己如前述
   。尤有甚者，自93年4 月30日起至93年9 月20日止，上訴人
   之匯款竟較原約定應給付數額分別於93年4 月30日及6 月2
   日各多匯750 0 元，於同年8 月2 日，9 月2 日及9 月30日
   各多匯10000 元予被上訴人，此有前揭明細表在卷可證，而
   於93年9 月30日以後上訴人之匯款又回復正常，並無再有多
   匯款予被上訴人之情形。
5、若非上訴人確有積欠被上訴人20萬元之借款何以於甫離婚之
   後於所約定之生活費、教育費貸款之外，願將其每月12500
   元之租金由被上訴人甲○○代為收取將近一年，事後又願於
   應給付之費用外分6 次多匯予被上訴人7500元或10000 元不
   等之金額，並於事後即回復正常給付？從而，被上訴人甲○○主張上訴人因向其借款故讓之收取租金145,000 元抵償借
   款後，再分6 次多匯合計55000 元，合計20萬元清償20萬元
   之債務，於清償完畢後始回後正常給付，尚堪採信。上訴人
   主張並未向被上訴人甲○○借款，讓被上訴人甲○○代收租
   金係抵償應給之生活費云云，尚非可採。
（二）、關於房貸負擔部分
1、依雙方離婚協議書第七條第六項「高雄市○○區○○路193
   之8 號九樓，房屋貸款參佰肆拾萬元，壹佰肆拾萬元由甲方
   （即上訴人）負擔償還、另貳佰萬元由乙方負擔。但民國九
   十二年三月至九十七年四月之房貸，由甲方負責繳納。」此
   有兩造所簽訂之離婚協議書一份在卷可稽。
2、上訴人雖主張該項約定但書之真意係先由上訴人代為繳納，
   嗣後被上訴人甲○○尚應再償還上訴人，然此為被上訴人否
   認，上訴人雖主張若係約定該期間之貸款應由上訴人償還，
   則該條款應直接記載被上訴人甲○○負擔之200 萬元自97年5
   月起算即可，且該文義載為繳納而非償還，故該貸款僅係由
   上訴人先行代繳並非即由其負擔云云、然查：
2-1、該項條款文義之記載甚為清楚，並無文義不明之情形，就
     貸款部分先敘述金額及由何人負擔，最後就負擔部分有特
     別約定而以但書表示，就文義而言並無任何矛盾之處。
2-2、更何況本件離婚協議書每一條均為上訴人所親自手寫的，
     第7 條的但書也是上訴人寫的，當初二人離婚協議書的草
     案沒有，是事後在寫離婚協議書時，被上訴人甲○○要求
     上訴人幫他繳，上訴人才加上去的，此亦據上訴人到庭陳
     述明確( 見上訴卷第118 頁) 。此項房貸負擔條款既為上
     訴人親自草擬，其若有先代被上訴人甲○○繳納，事後仍
     須由被上訴人甲○○償還之意，豈有不在其所擬定之條文
     中加以表明之理，若何況要表明先代為繳納事後仍須償還
     之文義並不困難，何須僅敘述至繳納而不於繳納之後再加
     以說明由被上訴人甲○○事後償還。
2-3、再觀諸兩造離婚時，上訴人有工作，被上訴人甲○○並沒
     有工作，而且有子女尚未成年，於離婚後被上訴人甲○○
     及子女之生活費、教育費均由上訴人供給，被上訴人甲○○根本無力支付，不論係出於上訴人主動之意思或被上訴
     人甲○○之要求，該期間之房貸由上訴人繼續負擔，乃與
     情理相符，且若有事後須償還之約定，則將來如何償還，
     以何方式，分期或一次償還豈能不有所約定，即謂先代為
     繳納而事後仍應償還。
3、92年5 月至97年4 月之房貸計繳納621939元，此為二造所不
   爭執，此部分依雙方離婚協議書約定即應由上訴人負擔，上
   訴人主張僅係代被上訴人甲○○代為繳納，事後被上訴人甲○○仍應償還，而認應將該數額自上訴人應給付予被上訴人
   甲○○之金額中扣還云云，於法不合，尚難准許。
五、綜上，上訴人確有向被上訴人借款甚明，則上訴人短少給付
    予被上訴人甲○○之751425元之部分，即不應再扣除上開20
    萬元。又爭執之房貸部分應由上訴人負擔乃可確定，亦不應
    自該數額中扣除。依系爭離婚協議書之約定，有關教育費、
    生活費、年終獎金及房貸等，請求權主體不同，乃將被上訴
    人可請求之部分，分述如下：
1、丙○○部分：可請求教育費，上訴人於本件上訴後尚欠被上
   訴人丙○○教育費二筆共計52910 元（29605 ＋23305 ＝
   52910 ）。
2、乙○○、丙○○及甲○○部分：可請求生活費，而本件自97
   年8 月起至98年12月止，上訴人積欠被上訴人等三人之生活
   費共計255000元，被上訴人於上訴後，已先擴張聲明180000
   萬元，茲再擴張聲明75000 元，共計255000元。
3、甲○○部分：可請求房貸及年終獎金、代墊款等，因兩造已
   就離婚以來至98年12月止之所有付款明細計算結果，上訴人
   尚欠其751425元（包含教育費、生活費等），而原審已判決
   上訴人共應給付被上訴人甲○○等人230370元，是上訴人應
   再給付被上訴人等521055元，惟扣除上開教育費及生活費等
   之部分，餘213145元即為被上訴人甲○○個人得向上訴人請
   求之金額，
六、附帶上訴部分：
1、原審判決認附帶上訴人丁○○於93年4 月30日、93年6 月2
   日、93年6 月28日、93年8 月2 日、93年9 月2 日、93年9
   月30日六次匯款之金額已逾及其所應付之生活費及房貸等之
   費用55000 元，故此部分應予扣除。惟查，上開六次匯款乃
   附帶被上訴人丁○○向附帶上訴人甲○○借款20萬元，於附
   帶上訴人甲○○自附帶被上訴人丁○○之房屋車位租金中抵
   償145000元後，不足55000 元，即由附帶被上訴人丁○○匯
   款補足，已如上述，是此部分不應扣減。
2、另原審判決理由認附帶上訴人甲○○於92年6 月5 日自附帶
   被上訴人丁○○帳戶中領取10萬元，於扣除相關應給付予甲○○之款項後，甲○○尚逾領29278 元，故亦應扣減，惟此
   部分兩造已於會算之後，各自讓步而將之包含在雙方合意短
   少之751425元之內，故此部分亦已無逾領之問題。
七、綜上所述，被上訴人本於離婚協議書約定之契約法律關係，
    請求上訴人分別給付上訴人陳怡秀教育費52910 元，乙○○
    、丙○○、甲○○生活費255000元，甲○○房貸、年終獎金
    、代墊款213145元及最後一次書狀繕本送達翌日即99年2 月
    11日起至清償日止按5 ％計算之利息為有理由，應予准許。
    原審判命上訴人應給付被上訴人甲○○73765 元，而駁回被
    上訴人甲○○其餘之訴，關於原審判決命上訴人給付部分核
    無不當，上訴意旨指摘原判決此部分不當，求予廢棄改判為
    無理由，應駁回其上訴。而被上訴人即附帶上訴人甲○○請
    求上訴人即附帶上被訴人給付短少之84278 元部分為有理由
    ，應予准許，已如上述，乃原判決就此部分為附帶上訴人甲○○敗訴之判決，自有未洽，附帶上訴人甲○○就此部分指
    摘原判決不當，求予廢棄改判為有理由，爰由本院將原判決
    此部分予以廢棄改判如主文第三項所示。附帶上訴人就此部
    分請求供擔保准予假執行，因該部分業經確定已無假執行之
    必要，其請求為無理由，應予駁回。
八、本件為判決之基礎已臻明確，兩造其餘攻防及未經援用之證
    據，經核均不足以影響本判決之結果，亦與本案爭點無涉，
    無逐一論述指駁之必要，附此敘明。
九、據上論結，本件上訴為無理由，被上訴人追加之訴為有理由
    ，附帶上訴為有理由，依民事訴訟法第436 條之1 第3 項、
    第449 條第1 項、第78條，判決如主文。
中    華    民    國    99    年    2     月    26    日
            民事第四庭          審判長法  官  黃宏欽
                                      法  官  楊淑珍
                                      法  官  陳樹村
正本係照原本作成。
本判決不得上訴。
中    華    民    國    99    年    2     月    26    日
                                      書記官  葉姿敏
附註：
民事訴訟法第466條之1（第1項、第2項）：
對於第二審判決上訴，上訴人應委任律師為訴訟代理人。但上訴
人或其法定代理人具有律師資格者，不在此限。
上訴人之配偶、三親等內之血親、二親等內之姻親，或上訴人為
法人、中央或地方機關時，其所屬專任人員具有律師資格並經法
院認為適當者，亦得為第三審訴訟代理人。

司法院資訊處製作；財團法人民間司法改革基金會備份。
